臺灣橋頭地方法院刑事裁定　
111年度聲字第653號
聲明異議人
即  受刑人  黃瑞言


代   理 人  王進勝律師
            張釗銘律師
送達代收人  魏志勝律師
上列聲明異議人即受刑人因公共危險案件，對於臺灣橋頭地方檢
察署檢察官之執行指揮（111年度執字第1799號），聲明異議，
本院裁定如下：
    主  文
聲明異議駁回。
    理  由
一、聲明異議意旨略以：詳如附件。
二、按犯最重本刑為5年以下有期徒刑以下之刑之罪，而受6月以
    下有期徒刑或拘役之宣告者，依刑法第41條第1項規定，固
    得易科罰金。但易科罰金，難收矯正之效或難以維持法秩序
    者，不在此限。又依前項規定得易科罰金而未聲請易科罰金
    者，以及受6月以下有期徒刑或拘役之宣告，而不符前項易
    科罰金之規定者，依同條第2項、第3項規定，固均得易服社
    會勞動。然因身心健康之關係，執行顯有困難者，或易服社
    會勞動，難收矯正之效或難以維持法秩序者，不適用之，同
    條第4項亦定有明文。上開易刑處分之否准，係法律賦予檢
    察官指揮執行時之裁量權限，執行檢察官自得考量受刑人之
    實際情況，是否有難收矯正之效或難以維持法秩序，以作為
    其裁量是否准予易科罰金或易服社會勞動之憑據，非謂一經
    判決宣告易科罰金之折算標準，執行檢察官即應為易科罰金
    或易服社會勞動之易刑處分。又所謂「難收矯正之效」及「
    難以維持法秩序」，乃立法者賦與執行檢察官得依具體個案
    ，考量犯罪特性、情節及受刑人個人特殊事由，審酌應否准
    予易刑處分之裁量權，檢察官就此項裁量權之行使，僅於發
    生裁量瑕疵之情況，法院始有介入審查之必要，倘檢察官之
    執行指揮，其程序上已給予受刑人就其個人特殊事由陳述意
    見之機會（包括在檢察官未傳喚受刑人，或已傳喚受刑人但
    受刑人尚未到案前，受刑人先行提出易科罰金聲請等情形）
    ，實體上並已就包含受刑人所陳述關於其個人特殊事由在內
    之刑法第41條第1項但書或第4項所指情形予以衡酌考量，則
    難認其裁量權之行使有何違法或不當可言。易言之，執行檢
    察官就受刑人是否確因易科罰金或易服社會勞動，而有難收
    矯正之效，或難以維持法秩序之情事，有裁量判斷之權限，
    法院僅得審查檢察官裁量時其判斷之程序有無違背法令、事
    實認定有無錯誤、其審認之事實與刑法第41條第1項但書、
    第4項之裁量要件有無合理關連、有無逾越或超過法律規定
    之範圍等問題，原則上不宜自行代替檢察官判斷受刑人有無
    上開情事。倘執行檢察官經綜合評價、衡酌後，仍認受刑人
    有上開不適宜為易刑處分之情形，而為否准受刑人易科罰金
    或易服社會勞動之執行命令，則屬執行檢察官裁量權之合法
    行使範圍，自不得任意指為違法或不當（最高法院110年度
    台抗字第1188號裁定意旨參考)。
三、經查：
  ㈠聲明異議人即受刑人黃瑞言（下簡稱：異議人）因公共危險
    案件，經本院以111度交簡字第391號判決判處有期徒刑5月
    ，併科罰金1萬5000元，有期徒刑如易科罰金，罰金如易服
    勞役，均以1,000元折算1日確定。該案確定後，移送橋頭地
    檢署執行，檢察官於易科罰金案件初核表、得易服社會勞動
    案件審查表上分別記載「歷年業已4犯，且均係駕駛汽車，
    對道路使用之大眾危害甚高，顯有難收矯治之效、難收矯治
    之效，故不宜易科罰金」、「擬不准其易科罰金」、「擬不
    准其易服社會勞動」等語，因而傳喚異議人於111年6月8日
    報到，並於傳票上載明「1.自行到庭，不得代理，傳喚日即
    為執行日（要入監執行）、2.歷年酒駕4犯，經本署審核不
    准易科罰金及易服社會勞動、3.台端如對審核結果不服，請
    於應到日期前檢具相關資料，向本署承辦股陳述意見」（下
    簡稱：上開事項），由異議人於同年5月18日親收傳票而合
    法送達，嗣經異議人以同年6月2日以刑事陳報狀向該署請求
    准予易科罰金，並於同年月8日以新冠病毒快篩陽性為由具
    狀聲請延期執行，檢察官遂行予以斟酌另傳喚異議人於同年
    7月13日報到，並於傳票上再次載明上開事項，由異議人於
    同年6月10日親收傳票而合法送達，異議人嗣後再分別以同
    年6月21日刑事陳報狀、同年6月28日刑事陳報（二）狀均求
    准予易科罰金，該署再分別於111年6月29日、111年7月5日
    ，分別以橋檢和領111執聲他582字第1119026042號函、橋檢
    和領111執聲他612字第1119027209號函覆分別略以：「....
    ..台端因犯不能案全駕駛動力，業經臺灣橋頭地方法院判決
    確定，而因台端歷年4犯之理由，因認非執行本件宣告刑，
    難收矯正之效果，亦不足昭炯戒而維持法秩序，台端聲請易
    科罰金，依聲請狀內最新診斷證明，為慢性疾病，難認有生
    命急迫危險性，台端所請，礙難准許」、「台端聲請易科罰
    金一事，不予准予」為由，均不准易科罰金及易服社會勞動
    等情，並均請異議人按原傳喚日期到案執行；異議人復於11
    1年7月7日再次提出刑事易科罰金聲請狀請求准予易科罰金
    ，惟經檢察官以電話通知異議人仍應遵期到案執行等經過，
    業經本院調閱橋頭地檢署111年度執字第11799號、111年度
    執聲他字第521、582、612、642號執行卷宗核閱無誤，此部
    分事實足以認定。
  ㈡復按檢察官執行指揮之方法或內容，係直接涉及限制受刑人
    人身自由之處分，依憲法第8條第1項規定，除須有法律之依
    據外，尚須踐行必要之司法程序或其他正當法律程序，始得
    為之。故在程序正當程序上，為保障受刑人受告知權、防禦
    權及公正受審權利，於決定指揮前，至少應通知受刑人知悉
    執行指揮之方法及其內容，並聽取受刑人關於如何執行之意
    見，檢察官指揮執行之決定，並應附理由通知受刑人，程序
    上始得謂正當（最高法院111年度台抗字第670號裁定意旨參
    照）。是檢察官業於執行傳票上註明異議人得就檢察官不予
    准許易科罰金、易服社會勞動之處分陳述意見，異議人亦於
    收受送達後數次具狀表示意見，並經檢察官以上開函文函覆
    異議人維持原決定而僅就異議人感染新冠病毒之部分予以斟
    酌執行日期予以展延，堪認就程序上已符合正當法律程序。
  ㈢異議人①於102年間即曾涉犯不能安全駕駛罪，經臺灣新北地
    方檢察署以102年度速偵字第3143號為應予繳交新臺幣（下
    同）4萬元處分金之緩起訴處，而於103年7月25日緩起訴期
    滿未經撤銷；②又於103年間因犯不能安全駕駛罪，經臺灣高
    雄地方法院以103年度交簡字第4478號判處有期徒刑3月確定
    ，於同年11月5日因易科罰金執行完畢；③復於106年間因犯
    不能安全駕駛罪，經臺灣新竹地方法院以106年度竹交簡字
    第164號判處有期徒刑4月確定，於107年1月16日因易科罰金
    執行完畢；④再於111年間因本案不能安全駕駛罪，經本院以
    111年度交簡字第391號判處有期徒刑5月確定等情，有臺灣
    高等法院被告前案紀錄表存卷可參。是執行檢察官參考異議
    人上開前科犯罪紀錄，考量其本件飲酒後駕駛自用小客車上
    路對於道路安全之危險程度，並就其犯罪歷年來相同犯罪之
    次數，衡以犯罪一般預防及特別預防之觀點進行裁量，並就
    其所提出之相關病歷資料參酌後認無急迫生命危險，亦已就
    異議人有無刑事訴訟法第467條所定各款事由予以審酌，因
    而認異議人不適於易科罰金及易服社會勞動，有入監執行之
    必要，乃本其法律賦與指揮刑罰執行職權之行使，並已依刑
    法第41條第1項前段規定為合義務性裁量，亦無逾越法律授
    權或濫用權力之情事，揆諸上開說明，難認檢察官執行指揮
    有何違法或不當之處。另按受刑人是否有如易科罰金則難收
    矯正之效或難以維持法秩序，應依具體個案判斷之，然為避
    免各地方檢察署就酒駕再犯之發監標準寬嚴不一而衍生違反
    公平原則之疑慮，臺灣高等檢察署於102年6月間曾研議統一
    酒駕再犯發監標準之原則，並將研議結果函報法務部備查，
    認受刑人如係「5年內3犯酒駕者」，原則上不准易科罰金（
    「5年3犯」原則）。其後，因酒駕案件數量並未改善，臺灣
    高等檢察署又於111年2月23日以檢執甲字第11100017350號
    函提出「酒駕犯經查獲3犯（含）以上者」（歷年3犯）不准
    易科罰金，此與橋頭地檢署所定「臺灣橋頭地方檢察署審核
    酒駕案件是否准許易科罰金或易服社會勞動標準」所持意旨
    相同，均係就現今酒駕案件立法者所採行之社會防衛觀點與
    此類犯罪之趨勢而酌予調整，係就事務本質以有所不同之事
    項，為不同之處理標準，異議人持臺灣高等檢察署上開102
    年間函報法務部備查之易刑標準，主張檢察官之處分與該易
    刑標準有所抵觸云云，顯無理由。
四、至異議人固另提出所述工作、病歷資料與酒精鎖申裝等資料
    聲明異議。然①是否符合「難收矯正之效」、「難以維持法
    秩序」之不准易科罰金、易服社會勞動要件，核與受刑人有
    無身體、教育、職業、家庭等事由無涉。而現行刑法第41條
    第1項有關得易科罰金之規定，已刪除「因職業、家庭等事
    由，執行顯有困難」之規定，亦即執行檢察官考量是否准受
    刑人易科罰金、易服社會勞動時，已不須考量受刑人是否因
    職業、家庭等事由致執行顯有困難，而僅須考量受刑人如不
    接受有期徒刑或拘役之執行，是否難收矯正之效，或難以維
    持法秩序，以作為其裁量是否准予易科罰金或易服社會勞動
    之依據，倘其未濫用權限，自不得任意指摘為違法（最高法
    院103年度台抗字第45號裁定意旨參照）。②異議人所提病歷
    資料已核無刑事訴訟法第467所定事項，且有關阮綜合醫院
    及壢新醫院之病歷資料，均係異議人於違反本件不能安全駕
    駛案件前接受治療，足見異議人縱有身體病痛仍無法因之減
    輕其法敵對意識而再次酒駕上路，足以印證上述檢察官認若
    准予易科罰金難收矯治之效之裁量結果並無不當。③至異議
    人所提車輛申裝酒精鎖一事，本即與是否准許易科罰金之審
    查要件無關，況異議人上開所犯4案不能安全駕駛案件，每
    次犯行所駕駛之自用小客車車號均不相同，有上開案件之緩
    起訴處分書與判決在卷可參，已足說明動力交通工具之樣態
    與取得管道甚多，違犯此類犯罪亦不以自身所有動力交通工
    具為必要，自無從以異議人事後申裝酒精鎖，而認檢察官之
    裁量有所不當。是異議人主張其不宜入監服刑所執之工作、
    身體等事由，與是否准許易科罰金之要件無關，況此部分事
    由實係其於酒後駕車之前，即應再三深思者，而無礙於執行
    檢察官對是否「因不執行所宣告之刑，難收矯正之效，或難
    以維持法秩序」之認定，是尚難以其所執之上揭理由認執行
    檢察官執行之指揮有所不當。
五、綜上所述，本件既已賦予異議人陳述意見之機會，並經異議
    人提出相關不宜發監之個人特殊事由後，檢察官仍參酌前揭
    標準，並針對本件具體個案認為業已符合前揭標準所示「歷
    年3犯」之情形，復綜合考量異議人之犯罪特性、情節等事
    項後，依法為系爭執行命令，維持不准易科罰金及不准易服
    社會勞動之決定，其裁量就實質正當程序上，亦已依個案之
    具體情形，依實現現刑罰權、最後手段性及比例原則為妥適
    裁量，難認檢察官執行之指揮有何違法或不當，異議人之聲
    請為無理由，應予駁回。　
六、依刑事訴訟法第486條，裁定如主文。 
中　　華　　民　　國　　111 　年　　11　　月　　 8　　日
                  刑事第一庭   法　官　陳狄建
以上正本證明與原本無異。
如不服本裁定，應於送達後5日內，向本院提出抗告狀。
中　　華　　民　　國　　111 　年　　11　　月　　9 　　日
                               書記官  吳雅琪